臺灣高等法院臺南分院民事判決　九十三年度家上字第四一號　　 Ｋ
　　　上　訴　人　乙　○　○
　　　被　上訴人　甲　○○○
右當事人間請求離婚事件，上訴人對於中華民國九十三年一月十九日台灣雲林地方法
院第一審判決（九十二年度婚字第四四四號）提起上訴，經本院於中華民國九十三年
四月六日言詞辯論終結後，判決如左：
    主    文
上訴駁回。
第二審訴訟費用由上訴人負擔。
    事    實
甲、上訴人方面：
一、聲明：求為判決：(一)原判決廢棄。(二)請准上訴人與被上訴人離婚。
二、陳述：除與原判決記載相同者，茲引用之外，補稱略以：
（一）原審聽信被上訴人一片之詞，諸如善意保管上訴人父母相片、上訴人逼被上訴
      人簽離婚協議書等事項，與事實不合。
（二）兩造之子曾四次要打上訴人，還罵上訴人，如果不是被上訴人在背後指使撐腰
      ，兒子也不敢如此；另兩個女兒都偏向被上訴人，指責上訴人不對，但三個子
      女所說的證詞都很含糊，並無事實或證據，原審未問清真相，遽以採信，並不
      合理。
（三）被上訴人謂上訴人未給伊生活費，然伊於原審當庭承認伊每次所得生活費，都
      存私房錢，被上訴人沒有錢即與上訴人吵架。兒子在工廠上班六、七年，沒存
      一毛錢，還在國際商銀貸款六十萬元用掉。結婚聘金也是上訴人拿出來的，由
      小女兒經手，喜宴收禮金二十八萬，經大女兒手，被上訴人也全部拿走。被上
      訴人在法庭庭訊時謂伊拿錢給兒子結婚，法官也採信，真理何在？
（四）被上訴人男女關係隨便，與外面男性友人隨地坐在地上喝酒，且容許外面異性
      朋友隨意至其房裡看電視。兩造結婚後不久，被上訴人劉姓表哥追到台南，伊
      搬到台中，劉即追至台中。被上訴人有較單純正當工作不做，卻專挑ＫＴＶ或
      汽車旅館上班，有時甚至深夜未見蹤影。
（五）上訴人於法院陳述：增建榴中里光復路五十四之六號樓房時，向第一銀行借貸
      一百二十萬元，利息八厘三，將上訴人經濟拖垮，判決書隻字未提，卻謂上訴
      人交際朋友大方，不顧家庭生活。然朋友之間紅包、白包乃人之常情，朋友房
      子空錶費一年僅幾百元而已，上訴人亦從未請朋友上餐館吃過一頓飯。上訴人
      一生從未買煙、酒、茶葉，每日工作十餘小時，買了四棟房子，現值二千萬，
      有幾個軍中退下，能有這種成就！現在三個子女，老大三十三歲、老二（男）
      三十歲、老三二十七歲，身體健康都在上班，試問上訴人已七十二歲，是子女
      養上訴人，還是上訴人要養子女？房屋貸款仍未清償，都是上訴人在付，三個
      子女從未拿過一毛錢給上訴人，其常在家吃住，增添上訴人開銷，還對上訴人
      不滿意，過去或現在，上訴人的錢都交給被上訴人，吃的、用的都由被上訴人
      支配，上訴人除了工作賺錢外，對子女的教育也是頗重視，教他們讀好書、如
      何做人處事，被上訴人卻不認同，上訴人要女兒讀書，被上訴人要女兒學琴，
      因花費大，經濟受損，常挑起上訴人與子女的摩擦，今日子女對上訴人不敬，
      全由被上訴人挑起。
（六）被上訴人天生凶狠殘暴，做事不考慮，不轉彎，不認錯，做出很多傷天害理的
      事，害死媽媽，害了妹妹，害了兒子，害了女兒，害了上訴人。自從被上訴人
      燒了祖宗靈位，兩個子女受到報應，大女兒車禍腳斷掉，老二男孩車禍差點送
      命；伊對上訴人更狠心，將上訴人任何一件物品都燬掉，恨不得挖上訴人的心
      ，吃上訴人的肉，兩造實難再維持婚關係。
三、證據：援用第一審所提證據。
乙、被上訴人方面：
一、聲明：求為判決：駁回上訴。
二、陳述：除與原判決記載相同者，茲引用之外，補稱略以：
（一）被上訴人未做錯任何事，不同意上訴人離婚之請求。被上訴人嫁給對造三十年
      做到雙手都是傷痕累累，上訴人作股票，把所有土地設定予一叫陳真真的女子
      ，若被上訴人一過問就要打被上訴人。為何上訴人要離婚，到現在被上訴人仍
      想不通。
（二）上訴人雖於本院準備程序中謂被上訴人拿水壺、破碗、鋁箔罐等打上訴人，惟
      當時係因上訴人要掐被上訴人脖子，被上訴人才將桌上東西順手一拿丟過去的
      。
（三）上訴人於本院準備程序中謂雙方理念一直不同，認被上訴人沒有一句好話，於
      地震之前即因被上訴人到ＫＴＶ、汽車旅館上班而與被上訴人分房睡。惟對造
      不給被上訴人生活費，當然被上訴人要上班生活，而到對ＫＴＶ、汽車旅館從
      事打掃工作。
三、證據：援用第一審所提證據。
    理    由
一、上訴人主張：兩造係夫妻關係，但兩造因教育程度、心智相差甚多，感情不睦，
    爭吵不斷，家無寧日。近年來，變本加厲，被上訴人曾對上訴人揚言：要讓伊不
    得好死，半夜將伊關到房裡，要將伊放火燒死、用刀砍死伊等語，致上訴人心生
    畏懼。於日常生活中，被上訴人並時常出口辱罵上訴人，並於上訴人睡覺時，刻
    意將收音機喇叭聲音開到最大聲，另將上訴人祖宗靈位及父母遺像燒掉，且打爛
    飯碗、溫水杯、書籍、皮包、茶具、玻璃窗戶等物品，並在ＫＴＶ、汽車旅館等
    特種營業場所上班，教導子女對上訴人不敬。另被上訴人九十二年七月五日毆打
    上訴人，致上訴人受有左額瘀傷、左手上臂瘀傷等傷害，且兩造已分居數年，自
    構成不堪同居虐待之事由；上訴人已無法與被上訴人繼續生活，兩造間心智相差
    甚多，日後亦無復合之可能，並曾簽立離婚協議書，茍仍強求維持婚姻之名，而
    無婚姻之實，亦徒增兩造精神上之痛苦及生活上之困擾，更可能製造社會問題，
    足見兩造確具有難以維持婚姻之重大事由，為此，爰依民法第一千零五十二條第
    一項第三款、第二項之規定，求為准兩造離婚之判決等語。
二、被上訴人則以：伊與上訴人結婚三十餘年，做到雙手傷痕累累，上訴人卻要求離
    婚，實不合理。上訴人以前人很好，但自從進股市之後就變了，連房地產都拿去
    設定抵押，卻不准被上訴人過問。上訴人所受之傷，係因上訴人掐伊脖子，伊反
    擊時所致，且伊亦受有傷害；至上訴人指稱被上訴人在汽車旅館上班，但被上訴
    人從事打掃工作，並無不可告人之事。另被上訴人並未將上訴人父母照片燒掉，
    而是因為九二一地震時照片掉下來，被上訴人將照片收起來而已；再者，九十二
    年五月五日是上訴人打被上訴人，造成受傷，上訴人雖常打被上訴人，但被上訴
    人念及夫妻之情不與計較；另離婚協議書，係上訴人逼伊書立；上訴人所謂兩造
    分居二年，其實是上訴人自行搬到另一個房間居住，兩造都還是住在同一間房子
    裡面。再以兩造之體型，被上訴人不可能欺侮上訴人，上訴人指其受不堪同居之
    虐待及兩造間有難以維持婚姻之重大事由，均不可採等語，資為抗辯。
三、上訴人主張兩造已結婚三十餘年，婚後育有二女一男（均已成年），婚姻關係現
    仍存續中，有戶籍謄本在卷可稽，且為被上訴人所不爭執，自屬真實；惟上訴人
    主張被上訴人經常打罵恐嚇伊、將上訴人祖宗靈位及父母遺像燒掉、教唆子女對
    伊不敬、在特種營業場所上班、分居已有數年、並曾簽立協議離婚書，足見其受
    有被上訴人不堪同居之虐待，暨兩造感情破裂，已無法繼續共同生活，顯見兩造
    間之婚姻關係已無法維持，爰依民法第一千零五十二條第一項第三款不堪同居之
    虐待及同條第二項有難以維持婚姻之重大事由等離婚事由，請求准兩造離婚乙節
    ，則為被上訴人所否認，並以前開等語置辯。是本件所應審究者乃上訴人是否得
    以上開離婚事由訴請離婚？茲查：
（一）上訴人主張不堪同居虐待部分：
　(一)、上訴人固一再主張被上訴人曾對上訴人揚言：要讓伊不得好死，半夜將伊關到
　　　房裡，要將伊放火燒死、用刀砍死伊等語，致上訴人心生畏懼。於日常生活中
　　　，被上訴人並時常出口辱罵上訴人，並於上訴人睡覺時，刻意將收音機喇叭聲
　　　音開到最大聲云云，然為被上訴人所否認，上訴人對此部分並無法舉證以實其
　　　說，自無法信為真實。另將上訴人祖宗靈位及父母遺像燒掉乙節，被上訴人否
　　　認其事，並稱係因九二一地震掉到地上，被上訴人是將上訴人父母之遺像送去
　　　錶框，後收起來，且於原審九十二年十一月六日調解程序時，當庭出示，亦為
　　　上訴人所不爭執。雖上訴人於本院復主張被上訴人若係善意保管何以拿到法院
　　　云云。然上訴人既於原審主張被上訴人燒毀其祖宗靈位及父母遺像，被上訴人
　　　為證明其未燒毀，而舉證證明，為訴訟防衛權之正當行使，並無違誤，上訴人
　　　此部分之主張尚無可取。
　(二)、上訴人主張被上訴人於九十二年七月五日打傷伊，致伊受有左額瘀傷、左手上
　　　臂瘀傷等傷害，固據提出診斷證明書為證（見原審卷第十一頁），被上訴人則
　　　抗辯，因上訴人掐伊脖子，伊才打回去，且其於九十二年五月五日遭上訴人毆
　　　打成傷，有診斷證明書可據（見原審卷第二八頁）等語。經查兩造間互相傷害
      ，各自提出診斷證明書為證，且兩造於衝突過程中被上訴人曾摔物品等情事，
      為被上訴人所不爭執，自屬真實。上訴人固指摘被上訴人之不是，但究其原因
      ，上訴人亦自承係出於「被上訴人心情不遂或兩造起衝突」，而兩造所以起衝
      突或被上訴人所以對上訴人不滿的的原因，據被上訴人辯稱係因上訴人可以為
      朋友繳水電費，卻長期不給被上訴人家用，被上訴人規勸上訴人守分不要再到
      股市玩股票，遭上訴人所拒及不滿上訴人將土地設定抵押予訴外人陳真真才相
      互爭吵等語，參以上訴人自承其不可能沒有朋友，每個月需支付與朋友應酬的
      費用，才無多餘的錢給被上訴人等語，且上訴人認為其不煙、不酒，努力工作
      置產，被上訴人不予體諒等情，可見兩造衝突多數出於對外交往與理財方式，
      此等爭吵原因，應是雙方都未能尊重對方，以平靜態度相互溝通所致，亦不能
      以前開互毆行為即認上訴人受有不堪同居之虐待。
  (三)、上訴人又主張被上訴人到ＫＴＶ、汽車旅館場特種營業場所上班，男女關係複
      雜云云。然查被上訴人係在ＫＴＶ、汽車旅館擔任環境打掃之清潔工，有被上
      訴人所提之薪資袋八個附卷可參，上訴人亦不否認其情，卻又將之指為不名譽
      的工作，已見上訴人主觀認知與社會常情有間。另其指被上訴人男女關係隨便
      ，與外面男性友人隨地坐在地上喝酒，且容許外面異性朋友隨意至其房裡看電
      視及兩造結婚後不久，被上訴人劉姓表哥追到台南，伊搬到台中，劉即追至台
      中云云。然上訴人前開主張除無法舉證證明外，縱或屬實，亦無從據此認被上
      訴人有何不軌行為，更何況兩造已結婚三十餘年，上訴人再執三十餘年前之陳
      年往事指責被上訴人男女關係隨便云云，實無可採。
  (四)、上訴人再主張被上訴人指使子女對其不敬云云，然為被上訴人所否認，且查證
      人即兩造之長女何千穎於原審證稱：「母親不會教我們對父親不敬，有時我們
      看到父母吵架，父親聲音比較大，我們會袒護母親，但母親反而會勸我們事情
      不是像你們所想，反而會替父親說話」等語（見原審卷第四七頁），是上訴人
      指稱其子曾四次要打伊或曾罵伊粗話縱或屬實，亦不能即認係被上訴人指使子
      女對伊不敬，被上訴人此部分之主張自非可採。
  (五)、綜上，被上訴人與上訴人之互動過程間，雖不甚和諧，有所衝突，但究其事發
      原因、情節與雙方處理方式等情狀予以觀察，尚難認被上訴人虐待被上訴人，
      不能僅執上訴人主觀上不想與被上訴人再同居生活之想法，即認上訴人受有被
      上訴人不堪同居之虐待，上訴人依民法第一千零五十二條第一項第三款「不堪
      他方同居之虐待」之規定，請求離婚，尚無從准許。
（二）上訴人主張難以維持婚姻重大事由部分：
  (一)、按婚姻乃一男一女之兩性結合，以組織家庭，共同生活為目的，故有足以破壞
      共同生活或難以維持共同生活之情事發生，允宜許其離婚以消滅婚姻關係。七
      十四年六月三日修正公布之民法親屬編，就裁判離婚之原因，為應實際需要，
      參考各國立法例，增設民法第一千零五十二條第二項，明定有同條第一項以外
      重大事由，難以維持婚姻者，亦得請求離婚。是對於家庭生活之美滿幸福，有
      妨礙之情形，即認其與此之所謂難以維持婚姻之重大事由相當；次按民法親屬
      編於七十四年修正後，於第一千零五十二條增列第二項離婚事由之概括規定，
      其目的在使夫妻請求裁判離婚之事由較富彈性。是夫妻間發生足以使婚姻難以
      維持之重大事由者，雖不符合該條第一項所列各款情形，亦無不准依該法條第
      二項訴請離婚（最高法院七十九年度台上字第一○四○號判決及最高法院八十
      六年三月四日八十六年度第二次民事庭會議決議參照）。惟夫妻共組家庭，並
      以終生共同生活為目的，而婚姻關係乃為夫妻間感情生活、精神生活、物質生
      活、親情倫理生活、性生活、與他方親友人際關係等基本條件之全面結合，此
      構成婚姻之基本條件，於婚姻生活中可能出現嚴重歧異，如已難期回復者，應
      認婚姻有難以繼續維持之重大事由，當維繫婚姻之基礎盡失，仍強維持婚姻關
      係者，對當事人、子女、家庭及社會均有不良影響。但婚姻生活難免會出現意
      見衝突情事，難僅因一時之嫌隙而認婚姻確已破裂。而婚姻關係是否破裂，涉
      及當事人之主觀心理層面、主觀上之認知等主觀精神活動現象，法院為判決時
      ，固應尊重當事人之主觀意見，但如何發現當事人之婚姻確已破裂難以回復，
      仍須由裁判者從外在之客觀事實，並依兩造之婚姻基礎、婚後感情、夫妻關係
      的現狀等綜合判斷之。再民法第一千零五十二條第一項所列十款以外之重大事
      由，難以維持婚姻者，夫妻之一方得請求離婚，但其事由應由夫妻之一方負責
      者，僅他方得請求離婚，同條第二項定有明文。如果夫妻雙方對婚姻失敗均有
      責任，只有責任較少的一方，能對責任較多的一方請求離婚。雙方有責程度相
      同時，雙方均得請求離婚，最高法院九十年台上字第二二一五號判決意旨可資
      參照。亦即若夫妻感情認已決裂，但決裂之事由應由請求離婚之一方負責者，
      或應負主要責任時，依本項但書規定，自不得請求離婚。
  (二)、上訴人固主張兩造之婚姻有難以維持之重大事由云云。但查：
      證人即兩造之子何湘傑於原審證稱：「父母吵架原因很多，大部分是因為金錢
      上的關係，父親可能因為年紀大了，說話顛三倒四，有時方才發生或說過的事
      ，他會否認。父親沒有給母親生活費，重視朋友，現在又因股票輸了，要賣房
      地產，我們均不同意他出賣房地產」等語（見原審卷第四五頁）。另證人即兩
      造之長女何千穎證稱：「可能父母親年紀大了，不注重溝通，才會常常吵架」
      、「母親不會教我們對父親不敬，有時我們看到父母吵架，父親聲音比較大，
      我們會袒護母親，但母親反而會勸我們事情不是像你們所想，反而會替父親說
      話」、「（理財方面）母親傾向保守，但是父親不是這樣想，想要從股票上賺
      錢，有時我父親會向別人借錢，我們不希望父親沉迷股市」等語（見原審卷第
      四七頁、五一頁）。再證人即兩造之次女何湘梅於原審證稱：「母親比較好溝
      通，父親沒辦法坐下來與我們溝通，說沒幾句話，他就大聲了，脾氣就來了」
      等語（見原審卷第四九頁）。按證人等均為兩造之子女，為人子女者無不希望
      家庭和樂，且渠等均已成年，有獨立之判斷能力，長期目睹父母相處情形，其
      等證詞應可採信。綜合證人之證言，益見兩造間之衝突肇因於彼此的認知、價
      值觀不同及欠缺溝通。再參以上訴人將要小女兒何湘梅代其傳話予被上訴人「
      我死後財產自然歸你」等語，據為其已善盡溝通能事一情，及如前述上訴人將
      被上訴人到ＫＴＶ、汽車旅館等場所擔任打掃清潔工作一節，執為不可告人之
      壞行為，卻未能具體指證被上訴人有何傷風敗俗之行為，益見上訴人主觀斥責
      被上訴人工作狀況之言行，亦與社會工作無貴賤之社會情理有異，再上訴人雖
      主張兩造分居多年，然被上訴人抗辯二人同住一房屋裡面，係上訴人自行搬至
      另一房間居住，此由兩造之住居所地址相同益可明證。由上各情，均足徵兩造
      夫妻生活中之衝突，上訴人充滿主觀意見，認兩造心智相差甚多，而非可認客
      觀上造成兩造婚姻之破綻。
　(三)、兩造雖於九十一年七月十五日簽立「簽訂離婚證明書」，固據上訴人提出該證
　　　明書影本一紙為證。被上訴人固抗辯其上之之姓名非伊所寫，每次吵架時，上
　　　訴人就拿出離婚協議書要被上訴人簽名，不簽就吵得更兇，因見協議書沒有見
　　　證人，就懶得跟上訴人吵云云。惟按兩願離婚，應以書面為之，有二人以上證
　　　人之簽名並應向戶政機關為離婚之登記，民法第一千零五十條定有明文。蓋婚
　　　姻當事人於衝突之時，常有意氣用事簽立離婚協議書之情事，為期使雙方能有
　　　進一步冷靜思考之緩衝時間，同時第三人對其身分關係更易於查考，而特規定
　　　「應向戶政機關為離婚登記」，即將登記作為離婚要件之一。又兩造間雖曾簽
　　　立離婚協議書，但不能執此即認夫妻間當然有難以維持婚姻之重大事由，是姑
　　　不論兩造間之前開離婚協議書，係何造主動提出，均不能執此即認客觀上兩造
　　　間已有難以維持婚姻之重大事由存在。
  (四)、綜上，本件兩造間之夫妻生活，於認知或溝通上，縱有障礙及兩造間有肢體衝
      突，但從被上訴人仍未喪失維持婚姻之意欲程度，且從其夫妻間衝突之具體事
      實觀之，尚難認客觀上已達於難以共同生活，致婚姻破綻至無回復之程度，且
      上訴人認其與被上訴人心智相差甚多，足見上訴人所謂兩造婚姻已達破裂難以
      回復之程度等語，係其個人主觀之意居多。另如前所述，上訴人動不動就大聲
      指責被上訴人，且主觀上鄙視被上訴人之工作，任意指責被上訴人男女關係隨
      便，則兩造間存在之爭執或溝通不良，自不能認應完全可歸責於被上訴人或認
      被上訴人應負主要責任者。是上訴人依民法第一千零五十二條第二項規定，請
      求離婚尚屬無據。
四、綜上所述，本件上訴人主張伊受被上訴人不堪同居之虐待，及兩造間有難以維持
    婚姻之重大事由等情，委不足採。從而上訴人本於民法第一千零五十二條第一項
    第三款、第二項之離婚事由，請求准兩造離婚，非有理由，不應准許。原審據此
    而為上訴人敗訴之判決，核無不合，上訴意旨指摘原判決不當，求予廢棄改判，
    為無理由，應予駁回。
五、本件事証已明確，兩造其餘攻擊、防禦方法及舉証，因與本判決判斷結果，不生
    影響，爰未逐一論述，併此敘明。
六、據上論結，本件上訴無理由，依民事訴訟法第四百四十九條第一項、第七十八條
    ，判決如主文。
中　　　華　　　民　　　國　　九十三　　年　　　四　　　月　　　二十　　日
　　　　　　　　　　　　　　　　　　臺灣高等法院臺南分院民事第二庭
~B1審判長法官　吳　　志　　誠
~B2　　　法官　楊　　省　　三
~B3　　　法官　李　　素　　靖
右為正本係照原本作成。
如對本判決上訴，須於判決送達後廿日內向本院提出上訴狀，未表明上訴理由者，應
於上訴後廿日內，向本院提出理由書。
中　　　華　　　民　　　國　　九十三　　年　　　四　　　月　　二十一　　日
                                        法院書記官　林　　鈴　　香
